【裁判字號】    98,判,799
【裁判日期】    980723
【裁判案由】    遺產稅
【裁判全文】
最  高  行  政  法  院  判  決
                                       98年度判字第799號
上  訴  人  甲○○
被 上訴 人  財政部臺灣省北區國稅局
代  表  人  乙○○
                      送達代收人  丙○○
上列當事人間遺產稅事件，上訴人對於中華民國96年7月19日臺
北高等行政法院95年度訴字第4087號判決，提起上訴，本院判決
如下：
    主  文
上訴駁回。
上訴審訴訟費用由上訴人負擔。
    理  由
一、上訴人之母卓阿素於民國83年3月15日死亡，上訴人及其他
    繼承人等申請延期申報，經核准後於同年12月14日依限辦理
    遺產稅申報，原列報數人繼承繼續經營農業生產扣除地價半
    數計新臺幣(下同)13,697,940元，被上訴人所屬桃園縣分局
    以被繼承人所遺坐落桃園縣龜山鄉○○○○段28-4、201、2
    03、210地號等4筆土地(下稱系爭土地)，經編定為多種用途
    ，乃依據財政部82年6月30日台財稅第821489741號函釋意旨
    ，按桃園縣政府84年3月1日84府地測字第2177號函估算之面
    積，憑以減免遺產稅，遂核定數人繼承繼續經營農業生產扣
    除地價半數計5,138,260元、公共設施保留地扣除額計304,0
    00元、遺產稅額5,665,016元。嗣上訴人於95年2月23日以系
    爭遺產稅被上訴人所屬桃園縣分局按估算面積核定，仍屬未
    確定狀態，有適用司法院釋字第566號解釋及現行農業發展
    條例之規定為由，申請重新核算系爭遺產稅，案經被上訴人
    所屬桃園縣分局以95年3月3日北區國稅桃縣一字第09510047
    70號函復，系爭遺產稅業於86年3月1日繳清，申請退稅日期
    已逾5年，未符（行為時，下同）稅捐稽徵法第28條規定，
    否准其所請。上訴人不服，遂循序提起本件行政訴訟。
二、上訴人起訴主張：上訴人所繼承之系爭土地被編定於林口特
    定區計畫內，經變更為第3種住宅區及第3種住宅區細部計畫
    ，並經臺灣省政府住宅及都市發展局編定為多種用途用地(
    部分道路用地、部分第3種住宅區、部分保護區)，惟因尚未
    分割致各種用途之面積未能確定，被上訴人乃以概估方式計
    算系爭土地應納遺產稅，則依財政部82年6月30日台財稅第8
    21489741號函釋意旨，系爭遺產稅應屬未確定案件；而系爭
    土地，經編定為第3種住宅區之部分，依當時經桃園縣龜山
    鄉公所勘查實際耕作情形，係仍作農地使用之農地，稽徵機
    關未予考量實際仍作農地使用之事實，仍課徵遺產稅，此部
    分應可適用司法院釋字第566號解釋及94年6月10日修定農業
    發展條例施行細則第14條之1第2項第2款規定免徵遺產稅。
    又本件既僅以概估方式計算應納稅額，尚可請求辦理退稅，
    且此乃發生於行政程序法施行前之公法上請求權，其消滅時
    效期間應類推適用民法第125條規定為15年等語，求為判決
    撤銷訴願決定及原處分，被上訴人應作成准予退稅之行政處
    分。
三、被上訴人則以：本件上訴人及其他繼承人等於遺產稅繳款書
    合法送達後，未對該核定稅捐之處分有所不服，申請復查，
    依稅捐稽徵法第34條第3項規定，被繼承人卓阿素遺產稅案
    即於92年9月26日司法院釋字第566號解釋作成之日前已核課
    確定，復參以財政部92年12月26日台財稅字第0920457717號
    函釋意旨，已核課確定案件，應不得適用司法院釋字第566
    號解釋及94年6月10日修定農業發展條例施行細則增訂第14
    條之1第2項第2款規定免徵遺產稅，且上訴人申請更正日已
    逾稅款繳納日5年，不符稅捐稽徵法第28條規定，函復否准
    其申請並無不妥等語，資為抗辯，求為判決駁回上訴人之訴
    。
四、原審斟酌全辯論意旨及調查證據之結果，以：本件如為核課
    未確定之事件，則爭點即為核課處分應如何適用法令？反之
    ，如為已確定之事件，其爭點即上訴人有無何種請求退稅之
    實體上權利？(一)上訴人主張本件為未確定案件云云。惟查
    ，本件被繼承人卓阿素遺產稅案，經被上訴人初查就被繼承
    人所遺編定為多種用途之土地，依據財政部82年6月30日台
    財稅第821489741號函釋意旨，按估算之面積減免遺產稅後
    ，核定遺產稅額5,665,016元，繳納期間為84年7月6日至84
    年9月5日，經桃園縣龜山鄉公所84年6月20日桃龜鄉財字第
    13853號函送上開繳款書，上訴人旋於84年8月26日具文申請
    展延繳納期限，復經核准展延至84年11月5日後，上訴人及
    其他繼承人再於84年10月18日申請分期繳納稅款，亦經被上
    訴人所屬桃園縣分局函准在案，且上訴人及其他繼承人等業
    於86年3月1日繳清稅款，此有徵銷明細檔查詢結果及線上繳
    款書資料查詢結果附於原處分卷可憑，上訴人對此事實亦未
    爭執。則本件遺產稅核課處分關於系爭土地之性質應否徵免
    遺產稅之爭點，已經核課確定，即就此爭點而言，其非未確
    定案件。雖系爭土地即屬有前揭財政部82年6月30日台財稅
    第821489741號函釋所稱之經編定為多種用途之遺產，故被
    上訴人遵照該函釋意旨先以地政機關估算之面積核算遺產稅
    ，乃有將來面積確定後應另行核算予以退補稅款之後續作業
    ，惟所涉者僅有面積若干一項爭點而已，並不及於系爭土地
    應徵免遺產稅之問題。是以，上訴人主張本件為未確定案件
    ，乃有誤解。(二)又上訴人是否具有退稅之實體上權利？按
    實體法上關於退稅之請求，可能有二：即公法上之不當得利
    或稅捐稽徵法第28條之規定。茲析述之：1.系爭土地經編定
    為第3種住宅區之部分，依繼承事實發生時之行為時農業發
    展條例施行細則第21條規定，非屬農業用地，被上訴人予以
    核課遺產稅，依當時之法律並無違誤。是本件自不構成稅捐
    稽徵法第28條所謂適用法令錯誤或計算錯誤而產生之溢繳稅
    款。2.本件系爭稅款乃基於遺產稅之課稅處分，而產生財產
    上之移動(由繼承人所有移動歸屬於國庫)。而原課稅處分於
    核定當時乃合法有據。又迄至本件辯論終結前，也未有消滅
    該課稅處分之任何結果，故該課稅處分始終有效存在。則被
    上訴人收受系爭稅款，即非無法律上之原因。是亦不構成公
    法上不當得利。(三)綜上所述，本件遺產稅未經救濟，為已
    確定之案件，且依行為時法令並無違誤，上訴人並不具備請
    求退稅之權利，原處分逕以逾越時效期間為由否准上訴人退
    稅之請求，理由雖未盡完備，惟結果並未違誤，訴願決定予
    以維持，亦無不當。乃駁回上訴人之訴。
五、本院經核原判決認事用法並無不合，茲就上訴意旨，再論斷
    如下：(一)按司法院大法官會議釋字第566號解釋：「中華
    民國72年8月1日修正公布之農業發展條例第31條前段規定，
    家庭農場之農業用地，其由能自耕之繼承人繼承或承受，而
    繼續經營農業生產者，免徵遺產稅或贈與稅。73年9月7日修
    正發布之同條例施行細則第21條後段關於『家庭農場之農業
    用地，不包括於繼承或贈與時已依法編定為非農業使用者在
    內』之規定，以及財政部73年11月8日台財稅第62717號函關
    於『被繼承人死亡或贈與事實發生於修正農業發展條例施行
    細則發布施行之後者，應依該細則第21條規定，即凡已依法
    編定為非農業使用者，即不得適用農業發展條例第31條及遺
    產及贈與稅法第17條、第20條規定免徵遺產稅及贈與稅』之
    函釋，使依法編為非農業使用之土地，於其所定之使用期限
    前，仍繼續為從來之農業使用者，不能適用75年1月6日修正
    公布之農業發展條例第31條免徵遺產稅或贈與稅之規定及函
    釋，均係增加法律所無之限制，違反憲法第19條租稅法律主
    義，亦與憲法保障人民財產權之意旨暨法律保留原則有違，
    應不再適用。」行為時（即89年6月7日修正前原條文）農業
    發展條例施行細則第21條規定：「本條例第31條所稱由繼承
    人1人繼承或承受，指民法第1138條規定之共同繼承人有2人
    以上時，協議由繼承人1人繼承或承受。所稱家庭農場之農
    業用地，不包括於繼承或贈與時已依法編定為非農業使用者
    在內」；94年6月10日修正增訂之同細則第14條之1規定：「
    農業用地經依法律變更為非農業用地，經該法律主管機關認
    定符合下列各款情形之一，並取得農業用地作農業使用證明
    書者，得適用本條例第37條第1項、第38條第1項或第2項規
    定，不課徵土地增值稅或免徵遺產稅、贈與稅或田賦：一、
    依法應完成之細部計畫尚未完成，未能准許依變更後計畫用
    途使用者。二、已發布細部計畫地區，都市計畫書規定應實
    施市區徵收，公告實施市區徵收計畫
    前，未依變更後之計畫用途申請建築使用者」。是以，在行
    為時農業發展條例施行細則第21條規定有效施行時，經都市
    計畫變更編定為非農業使用之土地，並不能免徵遺產稅；而
    94年6月10日農業發展條例施行細則增訂第14條之1規定後，
    縱有變更編定為非農業使用之情形，惟如符合該第14條之各
    款規定之情事，仍可免徵遺產稅。(二)再按財政部82年6月
    30日台財稅第821489741號函釋謂：「主旨：1筆遺產土地經
    編定為多種用途，如經當事人申請，主管單位仍無法辦理分
    割時，稽徵機關可就其中得減免遺產稅之部分（例如：農業
    用地、公共設施保留地），依地政機關估算之面積，憑以減
    免遺產稅。說明：二、此類因尚未辦理分割致其中得減免遺
    產稅之土地面積無法確定之案件，應由當事人先向主管單位
    申請分割或申請當地縣市政府速依『都市計畫樁測定及管理
    辦法』第38條及『地籍、地價與都市計畫釘樁作業聯繫要點
    』有關規定個案優先辦竣公共設施保留地地籍測量及分割登
    記，俟分割確定後，稽徵機關再據以核定遺產稅。惟如主管
    單位尚無法辦理分割時，稽徵機關可憑地政機關估算之面積
    ，為徵免依據；待日後土地分割確定如面積有增減時，再依
    法辦理補退稅款。三、前述依估算面積核定遺產稅之案件，
    應由稽徵機關另予列管，定期追蹤土地分割情形，並於完稅
    證明書上加蓋戳記註明，日後仍應依分割確定面積補退稅款
    字樣，俾當事人了解。」係該部基於中央主管機關就遺產及
    贈與稅法第17條第1項第6款之規定發生疑義，以主管機關之
    地位指示所屬處理程序之權宜性措施，為行政程序之順利而
    為，於法亦無違誤，各稽徵機關基於上下隸屬關係，自應受
    其拘束。另財政部92年12月26日台財稅第0920457717號函釋
    謂：「……準此，73年9月7日修正發布之農業發展條例施行
    細則第21條後段規定，應自92年9月26日司法院釋字第566號
    解釋作成之日起不再適用，故引起歧見之案件、據以聲請大
    法官解釋之案件及凡於92年9月26日尚未確定之同類案件，
    均不得再適用上開規定，至其他已核課確定之案件，應不再
    變更。」亦係其基於職權闡述司法院釋字第566號解釋之時
    之效力，亦合於法律規定，自應予以適用。本件被繼承人卓
    阿素遺產稅案，經被上訴人初查就被繼承人所遺編定為多種
    用途之土地，依據財政部82年6月30日台財稅第821489741號
    函釋意旨，按估算之面積減免遺產稅後，核定遺產稅額5,66
    5,016元，前經上訴人及其他繼承人於86年3月1日繳清稅款
    ，乃原審本於職權調查認定之事實，且為兩造所不爭執。因
    行政訴訟實務上非採總額主義而係採爭點主義，故有關被繼
    承人卓阿素遺產中系爭土地應否免徵遺產稅之爭點，因上訴
    人於84年6月20日於收受遺產稅繳款書後，並未依行政爭訟
    方式對該核稅處分表示不服，而告確定，其後上訴人自不得
    對上開爭點再行爭執。縱依上訴人之主張，本件課稅原因發
    生於83年度，符合司法院釋字第566號解釋之範圍，因系爭
    土地被編定於林口特定區計畫內，由桃園縣政府於75年10月
    30日及81年5月28日分別公告變更為第3種住宅區及第3種住
    宅區細部計畫，並經臺灣省政府住宅及都市發展局編定為多
    種用途用地(部分道路用地、部分第3種住宅區、部分保護區
    )。其中編為保護區之土地部雖獲減免遺產稅，但被編定為
    第3種住宅區之土地，未實施市區徵收計畫而仍作農地使用
    ，亦應免徵遺產稅。然因課稅處分既已確定，且該處分於作
    成當時，系爭土地經編定為第3種住宅區之部分，依行為時
    農業發展條例施行細則第21條規定，尚非屬農業用地，縱事
    後司法院大法官會議於92年9月26日作成上開釋字第566號解
    釋，惟被上訴人依核課當時之法律規定就該部分土地核課遺
    產稅，並無因適用法令錯誤或計算錯誤而產生之溢繳稅款情
    形，上訴人自不得援引行為時稅捐稽徵法第28條之規定，請
    求退稅。至於系爭土地於核課遺產稅當時，因編定為多種用
    途，復未經分割而無法正確計算應減免遺產稅部分之面積，
    而依估算面積核定，惟被上訴人前以95年6月6日北區國稅桃
    縣一字第0950012182號函復上訴人，業已表明「待日後土地
    分割確定，如面積有增減時，再依法辦理退補稅款。」而系
    爭土地迄今無法分割，面積亦無法確定等情，則為上訴人所
    不爭，附條件補退稅款之條件既未成就，上訴人自亦不得據
    以請求退還稅款。況被上訴人先以地政機關估算之面積暫行
    核算遺產稅，乃有將來面積確定後應另行核算予以退補稅款
    之後續作業。易言之，估算之面積與日後分割確定計算之面
    積如相符，固不生退補稅之問題，如有增減而需退補稅，亦
    僅涉及核課當先行估算免稅土地與日後分割後確定土地面積
    增減計算而退補稅額，尚與系爭土地應否免徵遺產稅或請求
    權之時效無涉，亦與信賴保護原則無違。上訴人主張：系爭
    土地仍未實施市區徵收計畫，地政機關迄今無法辦理分割，
    致人民財產受到不當損害，被上訴人自應類推適用民法第12
    5條有關15年消滅時效期間之規定，重新核算遺產稅並辦理
    退稅云云。顯係將上開因土地面積計算之增減衍生之退( 補
    )稅與稅捐稽徵法第28條之退稅請求權混為一談，而無可採
    。原審以本件遺產稅之核課處分並無違誤且已確定，上訴人
    請求退稅不符行為時稅捐稽徵法第28條所定之要件，原處分
    逕以逾越時效期間為由否准上訴人退稅之請求，理由雖未盡
    完備，惟結果並未違誤為由，維持原處分及訴願決定，進而
    駁回上訴人在原審之訴，於法並無不合。(三)末按所謂判決
    不備理由係指判決全然未記載理由，或雖有判決理由，但其
    所載理由不明瞭或不完備，不足使人知其主文所由成立之依
    據而言。本件原判決已就維持原處分及訴願決定所持理由，
    敘明其判斷之依據，並將判斷而得心證之理由，記明於判決
    ，詳如上述，並無上訴人所謂未適用證據法則或判決理由不
    備之違背法令情形。上訴人徒執前詞指摘原判決違誤，求予
    廢棄，難認有理由，應予駁回。
六、據上論結，本件上訴為無理由。依行政訴訟法第255條第1項
    、第98條第1項前段，判決如主文。
中    華    民    國    98    年    7     月    23    日
                    最高行政法院第五庭
                        審判長法官  黃  璽  君
                              法官  林  文  舟
                              法官  鄭  忠  仁
                              法官  黃  本  仁
                              法官  吳  東  都
以  上  正  本  證  明  與  原  本  無  異
中    華    民    國    98    年    7     月    23    日
                              書記官  王  福  瀛


司法院資訊處製作；財團法人民間司法改革基金會備份。
